---
title: "Sprawozdanie 1"
author: "Joanna Kusy, Tomasz Srebniak"
format:
  pdf:
    fig-width: 8
    fig-height: 4
    fig-align: center
editor: visual
---

# Część I

## Zadanie 1

W pewnej dużej firmie technologicznej przeprowadzono ankietę, mającą na celu ocenę skuteczności programów szkoleniowych dla pracowników. Wzięło w niej udział dwieście losowo wybranych osób (losowanie proste ze zwracaniem).

W ankiecie zostały umieszczone odpowiedzi na poniższe pytania:

-   W jakim dziale pracujesz?" - zmienna **DZIAŁ** przyjmująca wartości: **HR** (Dział zasobów ludzkich), **IT** (Dział technologii informatycznych), **PD** (Dział Produktowy) lub **MK** (Dział Marketingu),

-   "Jak długo pracujesz w firmie?" - zmienna **STAŻ** przyjmująca wartości: **1** (Poniżej jednego roku), **2** (Między jednym a trzema latami) lub **3** (Powyżej trzech lat),

-   "Czy pełnisz funkcję kierowniczą?" - zmienna **CZY_KIER** przyjmująca wartości: **Tak** (Stanowisko kierownicze) lub **Nie** (Stanowisko inne niż kierownicze),

-   "Jak bardzo zgadzasz sie ̨ ze stwierdzeniem, że firma zapewnia odpowiednie wsparcie i materiały umożliwiające skuteczne wykorzystanie w praktyce wiedzy zdobytej w trakcie szkoleń?" - zmienna **PYT_1** przyjmuja ̨ca wartości: **-2** (zdecydowanie się nie zgadzam), **-1** (nie zgadzam się), **0** (nie mam zdania), **1** (zgadzam się), **2** (zdecydowanie się zgadzam).

-   "Jak bardzo zgadzasz się ze stwierdzeniem, że firma oferuje szkolenia dostosowane do twoich potrzeb, wspierając twój rozwój zawodowy i szanse na awans?" - zmienna **PYT_2** przyjmująca wartości: **-2** (zdecydowanie się nie zgadzam), **-1** (nie zgadzam się), **1** (zgadzam się), **2** (zdecydowanie się zgadzam).

Dodatkowo w ramach metryczki ankietowani zostali poproszeni o wskazanie swojego wieku - zmienna **WIEK** przyjmująca wartości numeryczne, oraz wskazanie płci - zmienna **PŁEĆ** przyjmująca wartość **K** lub **M**.

Kilka tygodni później w firmie przeprowadzono cykl szkoleń indywidualnie dostosowanych do potrzeb konkretnych grup pracowników. Ankietowanych biorących udział w badaniu poproszono wówczas o ponowną odpowiedź na pytanie dotyczące wsparcia w rozwoju zawodowym i możliwości awansu w firmie - zmienna **PYT_3**.

### Podpunkt 1

Poniżej przedstawiono pierwsze pięć rekordów wyników ankiety, których nie poddano żadnych modyfikacjom.

```{r, echo=FALSE, message=FALSE, warning=FALSE}
library(tidyverse)
library(patchwork)
library(ggmosaic)
library(ggplot2)
library(likert)
library(qqplotr)
knitr::opts_chunk$set(dev='cairo_pdf')
```

```{r}
ankieta <- read.csv('ankieta.csv', header = TRUE, sep = ";", check.names = F)
head(ankieta, 5)
```

Nazwy kolumn zawierające polskie znaki nie wczytały się prawidłowo. W celu zapewnienia czytelności danych poprawiono nazwy kolumn, w których występowały błędy.

```{r}
colnames(ankieta)[1] <- "DZIAŁ"
colnames(ankieta)[2] <- "STAŻ"
colnames(ankieta)[7] <- "PŁEĆ"
```

Poniżej przedstawiono pierwsze pięć rekordów wyników ankiety z poprawionymi nazwami kolumn.

```{r, echo = FALSE}
head(ankieta, 5)
```

Zadbano także o odpowiednie typy badanych zmiennych, czego efekty zaprezentowano poniżej.

```{r, echo = FALSE}
ankieta$DZIAŁ <- as.factor(ankieta$DZIAŁ)
ankieta$STAŻ <- as.factor(ankieta$STAŻ)
ankieta$CZY_KIER <- as.factor(ankieta$CZY_KIER)
ankieta$PYT_1 <- as.factor(ankieta$PYT_1)
ankieta$PYT_2 <- as.factor(ankieta$PYT_2)
ankieta$PYT_3 <- as.factor(ankieta$PYT_3)
ankieta$PŁEĆ <- as.factor(ankieta$PŁEĆ)
```

```{r}
sapply(ankieta, class)
```

Zbadano także, czy zmienne przyjmują wartości zgodne z zamieszczonym wyżej opisem.

```{r}
all(unique(ankieta$DZIAŁ) %in% c("HR", "IT", "PD", "MK"))
all(unique(ankieta$STAŻ) %in% c(1, 2, 3))
all(unique(ankieta$CZY_KIER) %in% c("Tak", "Nie"))
all(unique(ankieta$PYT_1) %in% c(-2, -1, 0, 1, 2))
all(unique(ankieta$PYT_2) %in% c(-2, -1, 1, 2))
all(unique(ankieta$PYT_3) %in% c(-2, -1, 1, 2))
all(unique(ankieta$PŁEĆ) %in% c("K", "M"))
cat("Minimalna wartość dla zmiennej WIEK:", min(ankieta$WIEK),
    ", a maksymalna:", max(ankieta$WIEK), ".")
```

Wartości we wszystkich kolumnach są zgodne z naszymi oczekiwaniami. Dodatkowo sprawdzono, czy ankieta nie zawiera braków w danych.

```{r}
missing_values <- sum(is.na(ankieta))
missing_values
```

Ankieta nie zawiera żadnych braków danych.

### Podpunkt 2

Utworzono zmienną **WIEK_KAT** przeprowadzając kategoryzację zmiennej **WIEK** korzystając z następujących przedziałów: do 35 lat (młody), między 36 a 45 lat (średni), między 46 a 55 lat (starszy), powyżej 55 lat (wiek przedemerytalny, skrótowo oznaczony jako emerytura).

```{r}
ankieta['WIEK_KAT'] <- ifelse(ankieta$WIEK < 36, 'młody', 
                              ifelse(ankieta$WIEK < 46, 'średni', 
                                     ifelse(ankieta$WIEK < 56, 'starszy', 
                                            'emerytura')))
```

```{r, echo=FALSE}
head(ankieta)
```

### Podpunkt 3

Tablica liczności dla zmiennej **DZIAŁ**.

```{r}
ankieta |> group_by(DZIAŁ) |> summarise(n = n())
```

Z tabeli wynika, że najwięcej osób pracuje kolejno w dziale: produktowym, marketingu, zasobów ludzkich oraz technologii informatycznych. Sugeruje to, że firma koncentruje się działaniach operacyjnych, czyli związanych z produktami i ich dobrym marketingiem. Działy HR oraz IT pełnią zapewne rolę wspierającą, stąd ich mniejsza liczebność w strukturze firmy.

Tabela liczności dla zmiennej **STAŻ**.

```{r, echo=FALSE}
ankieta |> group_by(STAŻ) |> summarise(n = n())
```

Najwięcej pracowników pracuje w fimie od roku do trzech lat. Zapewne jest to okres, w którym nastąpił największy rozwój przedsiębiorstwa. Stosunkowo duża liczba osób zatrudnionych poniżej roku może świadczyć o dalszym rozwoju firmy. Mała liczba pracowników ze stażem dłuższym niż trzy lata może potwierdzać teorię o dynamicznym rozwoju firmy lub świadczyć o problemach z utrzymaniem kadry.

Tabela liczności dla zmiennej **CZY_KIER**.

```{r, echo=FALSE}
ankieta |> group_by(CZY_KIER) |> summarise(n = n())
```

Z tabeli wynika, że około co piąta osoba zajmuje stanowisko kierownicze. Stosunek liczby kierowników do ogólnej liczby pracowników sugeruje, że firma posiada dobrze rozwiniętą strukturę zarządzania.

Tabela liczności dla zmiennej **PŁEĆ**.

```{r, echo=FALSE}
ankieta |> group_by(PŁEĆ) |> summarise(n = n())
```

Z przeprowadzonej ankiety wynika, że w firmie pracuje więcej mężczyzn niż kobiet. Może to świadczyć o dominacji mężczyzn w obszarach związanych z technologią lub wskazywać na potencjalną dyskryminację wobec kobiet podczas procesu rekrutacyjnego.

Tabela liczności dla zmiennej **WIEK_KAT**.

```{r, echo=FALSE}
ankieta |> group_by(WIEK_KAT) |> summarise(n = n())
```

Wśród ankietowanych osób najwięcej jest między 36. a 55. rokiem życia. Zapewne ludzie w tym wieku posiadają odpowiedni zakres umiejętności i doświadczenie cenione w firmie. Jednocześnie stosunkowo niewielka liczba młodszych pracowników może sugerować ograniczone możliwości dla osób rozpoczynających karierę lub specyfikę branży, która wymaga większej praktyki. Obecność osób w wieku przedemerytalnym wskazuje, że firma ceni wiedzę ekspercką zdobytą dzięki wieloletniemu doświadczeniu. Ich stosunkowo niewielka liczba może wynikać z naturalnej rotacji związanej ze zbliżającą się emeryturą, a także z mniejszej skłonności pracodawcy do inwestowania w rozwój pracowników w tym wieku.

### Podpunkt 4

Wykres kołowy dla zmiennej **PYT_1**.

```{r}
p1 <- ggplot(ankieta, aes(x='', fill=PYT_1)) + 
  geom_bar(color='white') +
  coord_polar('y', start=pi/2) + 
  theme_void() +
  labs(title='Pytanie 1', fill='Odpowiedzi') 
p1
```

Wykres słupkowy dla zmiennej **PYT_1**.

```{r}
p1 <- ggplot(ankieta, aes(x=PYT_1, fill=PYT_1)) + 
  geom_bar(color='white') + 
  labs(title='Pytanie 1', fill='Odpowiedzi', 
       x='Odpowiedź', y='Liczba odpowiedzi') 
p1
```

Z wykresów wynika, że ponad połowa badanych zgadza się lub zdecydowanie zgadza się ze stwierdzeniem, iż firma zapewnia odpowiednie wsparcie i materiały umożliwiające skuteczne wykorzystanie w praktyce wiedzy zdobytej w trakcie szkoleń. Stosunkowo duża część ankietowanych nie ma zdania w tej kwestii. Mniej niż jedna na cztery badane osoby nie zgadza się lub zdecydowanie nie zgadza się ze stwierdzeniem zawartym w pytaniu. Warto byłoby sprawdzić, czy osoby, które uważają, że firma nie zapewnia im odpowiedniego wsparcia lub materiałów nie są ze sobą powiązane np. przez dział, w którym pracują bądź managera. Może to wskazywać, że sposób zarządzania w niektórych zespołach może nie sprzyjać skutecznemu wykorzystywaniu zdobytej wiedzy i dalszemu rozwojowi pracowników.

Wykres kołowy dla zmiennej **PYT_2**.

```{r, echo=FALSE}
p2 <- ggplot(ankieta, aes(x='', fill=factor(PYT_2))) + geom_bar(color='white') +
  coord_polar('y', start=pi/2) + theme_void() + labs(title='Pytanie 2', fill='Odpowiedzi')
p2
```

Wykres słupkowy dla zmiennej **PYT_2**.

```{r, echo=FALSE}
p2 <- ggplot(ankieta, aes(x=PYT_2, fill=PYT_2)) + geom_bar(color='white') + labs(title='Pytanie 2', fill='Odpowiedzi', x='Odpowiedź', y='Liczba odpowiedzi') 
p2
```

Z wykresów wynika, że badani pracownicy firmy mocno dzielą się w opinii dotyczącej atrakcyjności oferty szkoleń i ich dostosowania do własnych potrzeb. Większość pracowników jest z niej wysoce zadowolona, jednak istnieje także spora wyraźnie nieusatysfakcjonowana grupa osób. Oznacza to, że oferta szkoleniowa skutecznie odpowiada na potrzeby części pracowników, ale jednocześnie nie spełnia oczekiwań innych. 

### Podpunkt 5

Tablica wielodzielcza dla pary zmiennych **PYT_1** i **DZIAŁ**.

```{r}
ankieta |> 
  group_by(DZIAŁ) |> 
  summarise(PYT_1 = mean(as.numeric(as.character(PYT_1)), na.rm = TRUE))
```

Powyżej przedstawiono tablicę wielodzielczą dla zmiennej **DZIAŁ** oraz średniej zmiennej **PYT_1**. Wyższa wartość w tabeli oznacza większą satysfakcję z poziomu wsparcia i zapewnienia materiałów umożliwiających skuteczne wykorzystanie w praktyce wiedzy zdobytej w trakcie szkoleń. Obecność tych dwóch czynników najlepiej oceniają osoby pracujące w dziale **IT**, nieco gorsze wyniki odnotowano w działach **HR** i **MK**. Swoją sytuację najgorzej ocenią osoby z działu **PD**, co może wskazywać na potrzebę zwiększenia poziomu wsparcia lub lepszego dostosowania dostępu do materiałów wspomagających rozwój pracowników w tym dziale.

Tablica wielodzielcza dla zmiennej **STAŻ** i średniej zmiennej **PYT_1**.

```{r, echo=FALSE}
ankieta |> 
  group_by(STAŻ) |> 
  summarise(PYT_1 = mean(as.numeric(as.character(PYT_1)), na.rm = TRUE))
```

Grupując poziom satysfakcji na podstawie stażu w firmie, można stwierdzić, że najbardziej zadowoloną grupą są osoby zatrudnione dłużej niż rok, ale krócej niż trzy lata. Być może taki staż pracy pozwala najlepiej docenić poziom wsparcia i dostępność materiałów oferowanych przez pracodawcę. Osoby pracujące krócej niż rok mogły przyjść ze środowisk, w których otrzymywały większą pomoc, lub nie miały jeszcze wystarczająco dużo czasu, aby w pełni ocenić warunki panujące u obecnego pracodawcy. Z kolei mniejsze zadowolenie wśród pracowników z najdłuższym stażem może wynikać z niewielkiej liczby zmian i ulepszeń w systemie wsparcia na przestrzeni lat.

Tablica wielodzielcza dla zmiennej **CZY_KIER** i średniej zmiennej **PYT_1**.

```{r, echo=FALSE}
ankieta |> group_by(CZY_KIER) |> summarise(PYT_1 = mean(as.numeric(as.character(PYT_1)), na.rm = TRUE))
```

Z tabeli wielodzielczej wynika, że osoby pełniące funkcje kierownicze są mniej zadowolne z poziomu wsparcia oferowanego przez firmę. Może to sugerować, że ich potrzeby w zakresie szkoleń i dostępnych materiałów różnią się od potrzeb pracowników na niższych stanowiskach, a obecny system wsparcia nie jest dostosowany do specyfiki ich roli.

Tablica wielodzielcza dla zmiennej **PŁEĆ** i średniej zmiennej **PYT_1**.

```{r, echo=FALSE}
ankieta |> group_by(PŁEĆ) |> summarise(PYT_1 = mean(as.numeric(as.character(PYT_1)), na.rm = TRUE))
```

Kobiety są bardziej zadowolne z poziomu wsparcia oferowanego przez firmę, jednak różnica pomiędzy płciami jest niewielka i nie wskazuje na znaczące nierówności w dostępie do zasobów czy jakości oferowanej pomocy.

Tablica wielodzielcza dla zmiennej **WIEK_KAT** i średniej zmiennej **PYT_1**.

```{r, echo=FALSE}
ankieta |> group_by(WIEK_KAT) |> summarise(PYT_1 = mean(as.numeric(as.character(PYT_1)), na.rm = TRUE))
```

Wyniki ankiety wskazują, że najbardziej usatysfakcjonowane z pomocy oferowanej przez pracodawcę są osoby między 36. a 45. rokiem życia. Pozostałe grupy wykazują niższy, aczkolwiek zbliżony do siebie poziom satysfakcji. Ze względu na istotną różnicę pomiędzy osobami należącymi do kategorii „starszy” a pozostałymi grupami, warto zbadać, jakie czynniki wpływają na ich odmienną opinię.

### Podpunkt 6

Poniżej przedstawiono tabelę wielodzielczą dla pary zmiennych **PYT_2** i **PYT_3**.

```{r}
ankieta |> group_by(PYT_2, PYT_3) |> 
  summarise(n = n(), .groups='keep') |> 
  pivot_wider(names_from = PYT_3, values_from = n, values_fill = 0) 
```

Z tabeli wynika, że szkolenia indywidualnie dostosowane do potrzeb konkretnych grup pracowników nie zmieniły znacząco zdania ankietowanych. Wiele osób o najbardziej skrajnych opiniach pozostało przy swoich początkowych ocenach. Trzydzieści sześć osób zmieniło swoją opinię na lepszą, natomiast dwadzieścia sześć osób – na gorszą.

### Podpunkt 7

Utworzono zmienną **CZY_ZADOW** na podstawie zmiennej **PYT_2** łącząc kategorie "nie zgadzam się" i "zdecydowanie się nie zgadzam" oraz "zgadzam się" i "zdecydowanie się zgadzam".

```{r}
ankieta['CZY_ZADOW'] <- ifelse(ankieta$PYT_2 %in% c(1, 2), 
                               'zadowolony', 'niezadowolony')
head(ankieta)
```

### Podpunkt 8

Poniżej sporządzono wykresy mozaikowe odpowiadające parom zmiennych: **CZY_ZADOW** i **DZIAŁ**, **CZY_ZADOW** i **STAŻ**, **CZY_ZADOW** i **CZY_KIER**, **CZY_ZADOW** i **PŁEĆ** oraz **CZY_ZADOW** i **WIEK_KAT**. Do każdego z nich postawiono hipotezę dotyczącą relacji między zmiennymi.

Wykres mozaikowy dla pary zmiennych **CZY_ZADOW** i **DZIAŁ**.

```{r}
ggplot() + 
  geom_mosaic(
    data = ankieta, 
    aes(weight = 1, x = product(DZIAŁ, CZY_ZADOW), fill = CZY_ZADOW)
    ) +
  labs(title='Zadowolenie w zależności od działu') + 
  theme(legend.position = 'bottom')
```

Hipoteza: Dział **HR** ma wpływ na ofertę szkoleń, tym samym może ją dopasować do potrzeb pracowników w tym dziale.

Wykres mozaikowy dla pary zmiennych **CZY_ZADOW** i **STAŻ**.

```{r, echo=FALSE}
ggplot() + geom_mosaic(data = ankieta, aes(weight = 1, x = product(STAŻ, CZY_ZADOW), fill = CZY_ZADOW)) + labs(title='Zadowolenie w zależności od stażu') + theme(legend.position = 'bottom')
```

Hipoteza: Osoby zatrudnione w firmie między rokiem a trzema latami mają niedostateczne umiejętności, które mogą być rozwijane w ramach oferowanych szkoleń.

Wykres mozaikowy dla pary zmiennych **CZY_ZADOW** i **CZY_KIER**.

```{r, echo=FALSE}
ggplot() + geom_mosaic(data = ankieta, aes(weight = 1, x = product(CZY_KIER, CZY_ZADOW), fill = CZY_ZADOW)) + labs(title='Zadowolenie w zależności od szczebla') + theme(legend.position = 'bottom')
```

Hipoteza: Zajmowanie przez pracownika stanowiska kierowniczego nie przekłada się na jego opinię o dopasowaniu oferty szkoleń do jego potrzeb zawodowych.

Wykres mozaikowy dla pary zmiennych **CZY_ZADOW** i **PŁEĆ**.

```{r, echo=FALSE}
ggplot() + geom_mosaic(data = ankieta, aes(weight = 1, x = product(PŁEĆ, CZY_ZADOW), fill = CZY_ZADOW)) + labs(title='Zadowolenie w zależności od płci') + theme(legend.position = 'bottom') 
```

Hipoteza: Kobiety mają wyższe wymagania dotyczące oferty szkoleń w porównaniu do mężczyzn.

Wykres mozaikowy dla pary zmiennych **CZY_ZADOW** i **WIEK_KAT**.

```{r, echo=FALSE}
ggplot() + geom_mosaic(data = ankieta, aes(weight = 1, x = product(WIEK_KAT, CZY_ZADOW), fill = CZY_ZADOW)) + labs(title='Zadowolenie w zależności od wieku') + theme(legend.position = 'bottom')
```

Hipoteza: Oferta szkoleń w firmie jest dobrze dopasowana do osób z wieloletnim doświadczeniem w branży, ale nie uwzględnia w pełni potrzeb osób z doświadczeniem eksperckim.

# Część II

## Zadanie 2

Zilustrowano odpowiedzi na pytanie "Jak bardzo zgadzasz się ze stwierdzeniem, że firma pozwala na (...)?" (zmienna **PYT_1**) w całej badanej grupie oraz w podgrupach ze względu na zmienną **CZY_KIER**.

Wyniki dla całej grupy.

```{r}
ankieta |> 
  group_by(PYT_1) |> 
  summarise('%' = n() / nrow(ankieta))
```

```{r}
ankieta |> 
  group_by(PYT_1) |> 
  summarise(n=n()) |> 
  ggplot(aes(x=PYT_1, y=n, fill=PYT_1)) + 
  geom_bar(stat='identity') + 
  labs(title='Pytanie 1', x='Odpowiedź', y='Liczba odpowiedzi') + 
  theme(legend.position = 'none')
```

Wyniki dla podgrup ze względu na zmienną **CZY_KIER**.

```{r}
ankieta |> 
  group_by(PYT_1, CZY_KIER) |> 
  summarise(n = n(), .groups='keep') |> 
  ggplot(aes(x = PYT_1, y = n, fill = CZY_KIER)) + 
  geom_bar(stat = 'identity', position = 'dodge') + 
  labs(title='Pytanie 1 w zależności od stanowiska', 
       x='Odpowiedź', y='Liczba odpowiedzi') + 
  theme(legend.position = 'bottom')
```

## Zadanie 3

Przetestowano działanie funkcji *sample* z biblioteki *stats* dla różnych wartości argumentów wejściowych. Następnie wylosowano próbkę o liczności 10% wszystkich rekordów z pliku "ankieta.csv" w dwóch wersjach: ze zwracaniem oraz bez zwracania.

Przykłady działania funkcji *sample* z biblioteki *stats.*

Losowanie ze zwracaniem.

```{r}
example = 1:5
for (n in 2:4) {
  print(sample(example, n, replace=TRUE))
}
```

Losowanie bez zwracania.

```{r}
for (n in 2:4) {
  print(sample(example, n, replace=FALSE))
}
```

Próbka wylosowana ze zwracaniem.

```{r}
ankieta[
  sample(nrow(ankieta), nrow(ankieta)*0.1, replace=TRUE), 
  ]
```

Próbka wylosowana bez zwracania.

```{r}
ankieta[
  sample(nrow(ankieta), nrow(ankieta)*0.1, replace=FALSE), 
  ]
```

## Zadanie 4

Zaproponowano metodę symulowania zmiennych losowych z rozkładu dwumianowego. Napisano funkcję do generowania realizacji, a następnie zaprezentowano jej działanie porównując wybrane teoretyczne i empiryczne charakterystyki dla przykładowych wartości paramertów rozkładu: *n* i *p*.

```{r}
bin_rvs <- function(n, p) {
  sum(sample(c(0, 1), n, replace=TRUE, prob=c(1-p, p)))
 }
```

```{r}
n <- 10
p <- 0.5
xs <- tibble(Value=replicate(100*n, bin_rvs(n, p)))
ggplot(xs, aes(x=Value)) +
  geom_histogram(
    aes(y=after_stat(density)), bins=n+1, color="black", binwidth = 1
    ) +
  stat_function(
    fun=dbinom, color='red',
    xlim=c(0, 10),
    args=list(size=n, prob=p),
    geom='point',
    n=11
    ) +
  ggtitle(
    "Przykładowy histogram 1000 obserwacji z rozkładu Bin(10, 0.5)"
    ) +
  ylab("Gęstość prawdopodobieństwa") +
  xlab("Wartość wylosowana z rozkładu dwumianowego")
```

```{r}
ggplot(xs, aes(x=Value)) +
  stat_ecdf(geom="step", color="blue") +
  stat_function(
    fun=pbinom, color='red', args=list(size=n, prob=p)
    ) +
  ggtitle("Empirical CDF vs Theoretical CDF") +
  ylab("P(X <= x)") +
  xlab("x")
```

```{r}
ggplot(xs, aes(sample=Value)) +
  stat_qq_point(
    distribution="binom", dparams=list(size=n, prob=p)
    ) +
  stat_qq_line(
    distribution="binom", dparams=list(size=n, prob=p)
    ) +
  stat_qq_band(
    distribution="binom", dparams=list(size=n, prob=p), bandType="ell"
    ) +
  ylab("Kwantyle z próby") +
  xlab("Kwantyle teoretyczne")
```

## Zadanie 5				

Zaproponowano metodę symulowania wektorów losowych z rozkładu wielomianowego. Napisano funkcję do generowania realizacji, a następnie zaprezentowano jej działanie porównując wybrane teoretyczne i empiryczne charakterystyki dla przykładowych wartości paramertów rozkładu: *n i p*.

```{r}
multinomial_rv <- function(n, p) {
  X <- rep(0, length(p))
  for (i in 1:n) {
    temp <- sample(1:length(p), 1, prob=p)
    X[temp] <- X[temp] + 1
  }
  X
}
```

```{r}
multinomial_rvs <- function(size, n, p) {
  matrix(
    replicate(size, multinomial_rv(n, p)), nrow=length(p)
    )
}
```

```{r}
p <- c(0.1, 0.2, 0.3, 0.4)
n <- 10
size <- 100
x <- multinomial_rvs(size, n, p)
rowSums(x) / size / n  # empiryczne prawdopodbieństwa
p  # teoretyczne prawdopodobieństwa
```

# Część III oraz IV

## Zadanie 6

## Zadanie 7

## Zadanie 8

## Zadanie 9

# Część V

## Zadanie 10

## Zadanie 11

## Zadanie 12

# Zadanie dodatkowe
