---
title: "Analiza danych ankietowych"
author:
- Joanna Kusy
- Tomasz Srebniak
subtitle: Sprawozdanie 2
output:
  pdf_document:
    toc: true
    fig_caption: true
    fig_width: 5
    fig_height: 4
    number_sections: true
  html_document:
    toc: true
    df_print: paged
header-includes:
- \usepackage[OT4]{polski}
- \usepackage[utf8]{inputenc}
- \usepackage{graphicx}
- \usepackage{float}
fontsize: 12pt
---

```{r setup, include=FALSE, message=FALSE, warning=FALSE}
if (!require(knitr)) install.packages("knitr")
if (!require(readr)) install.packages("readr")
if (!require(latex2exp)) install.packages("latex2exp")
if (!require(dplyr)) install.packages("dplyr")
if (!require(ggplot2)) install.packages("ggplot2")
if (!require(vctrs)) install.packages("vctrs")
if (!require(tidyr)) install.packages("tidyr")
if (!require(xtable)) install.packages("xtable")
library(binom)

knitr::opts_chunk$set(echo = TRUE)
knitr::opts_chunk$set(warning = FALSE, message = FALSE)
knitr::opts_chunk$set(fig.pos = "H", out.extra = "", fig.align = "center")

```

\newpage

# Część I

## Zadanie 1

W ankiecie przedstawionej na poprzedniej liście pracownicy zostali poproszeni o wyrażenie opinii na temat skuteczności szkolenia "Efektywna komunikacja w zespole" zorganizowanego przez firmę.

Na podstawie odpowiedzi wyznaczono realizację przedziału ufności dla wektora prawdopodobieństw opisującego stopień zadowolenia ze szkolenia. Przyjęto poziom ufności $0.95$ oraz zastosowano poprawkę Bonferroniego.

Realizacja przedziału ufności dla wektora prawdopodobieństw wyznaczonego metodą Cloppera–Pearsona.

```{r zad1_dane, echo=FALSE}
res <- c(14, 17, 40, 100, 29)
alpha <- 0.05
```

```{r zad1_exact}
ci_exact <- binom.confint(res, 200, 1 - alpha/5, method='exact')
ci_exact$len <- ci_exact$upper - ci_exact$lower
```

```{r zad1_exact_res, echo=FALSE}
ci_exact
```

Realizacja przedziału ufności dla wektora prawdopodobieństw wyznaczonego metodą Wilsona.

```{r zad1_wilson, echo=FALSE}
ci_wilson <-binom.confint(res, 200, 1 - alpha/5, method='wilson')
ci_wilson$len <- ci_wilson$upper - ci_wilson$lower
ci_wilson
```

Realizacja przedziału ufności dla wektora prawdopodobieństw wyznaczonego metodą asymptotyczną, opartą na Centralnym Twierdzeniu Granicznym.

```{r zad1_asymptotic, echo=FALSE}
ci_asymptotic <-binom.confint(res, 200, 1 - alpha/5, method='asymptotic')
ci_asymptotic$len <- ci_asymptotic$upper - ci_asymptotic$lower
ci_asymptotic
```

Dla zadanych kategorii otrzymujemy proporcje:

-   $0.070$ – odsetek osób bardzo niezadowolonych,

-   $0.085$ – odsetek osób niezadowolonych,

-   $0.200$ – odsetek osób nie mających zdania,

-   $0.500$ – odsetek osób zadowolonych,

-   $0.145$ – odsetek osób bardzo zadowolonych.

W zależności od wybranej metody, zmieniają się dolna i górna granica przedziału ufności. Dla kategorii z niewielką liczbą odpowiedzi (14 i 17 głosów) najwęższą realizację przedziału uzyskano przy zastosowaniu metody asymptotycznej. Wraz ze wzrostem liczby odpowiedzi (29 głosów), różnice w długości realizacji przedziałów wyznaczonych metodą asymptotyczną i metodą Wilsona stają się niewielkie. Dla kategorii, w których liczba odpowiedzi wynosiła 40 lub więcej, najwęższa realizacja przedziału została dzięki metodzie Wilsona. Metoda Cloppera–Pearsona nie dała najkrótszej realizacji przedziału dla żadnej z proporcji. Wynika to z faktu, że jest to metoda dokładna, która w sposób konserwatywny utrzymuje zadany poziom ufności.

## Zadanie 2

Napisano funkcję, która wyznacza wartość poziomu krytycznego w testach $\chi^2$ Pearsona oraz $\chi^2$ największej wiarogodności. Testy te służą do weryfikacji hipotezy $H_0: \mathbf{p} = \mathbf{p_0}$ przy hipotezie alternatywnej $H_1:\mathbf{p} \neq \mathbf{p_0}$ na podstawie obserwacji $\mathbf{x}$ wektora losowego $\mathbf{X}$ z rozkładu wielomianowego z parametrami $n$ i $\mathbf{p}$.

### Test $\chi^2$ Pearsona

Statystyką testową w teście jest $$
\chi^2 = \sum_{i=1}^k\frac{(X_i - np_{0i})^2}{np_{0i}},
$$ gdzie $p_{0i}$ jest i–tą składową wektora $\mathbf{p}$. \newline \newline Przy założeniu, że $H_0$ jest prawdziwa statystyka $\chi^2$ ma asymptotycznie rozkład $\chi^2$ z $k-1$ stopniami swobody. \newline

Wartość poziomu krytycznego liczymy jako $$
p–value=1-F_{\chi_{k-1}^2}(\chi^2(\mathbf{x})),
$$ gdzie $F_{\chi_{k-1}^2}$ jest dystrybuantą rozkładu $\chi^2$ z $k-1$ stopniami swobody, a $\chi^2(\mathbf{x})$ wartością statystki dla realizacji $\mathbf{x}$. \newline

### Test $\chi^2$ największej wiarogodności

Statystyką testową w teście IW jest $$
G^2 = 2\sum_{i=1}^kX_i\ln\bigg(\frac{X_i}{np_{0i}}\bigg)
$$ Przy założeniu, że $H_0$ jest prawdziwa statystyka $G^2$ ma asymptotycznie rozkład $\chi^2$ z $k-1$ stopniami swobody. \newline

Wartość poziomu krytycznego liczymy jako $$
p–value=1-F_{\chi_{k-1}^2}(G^2(\mathbf{x})),
$$ gdzie $F_{\chi_{k-1}^2}$ jest dystrybuantą rozkładu $\chi^2$ z $k-1$ stopniami swobody, a $G^2(\mathbf{x})$ wartością statystki dla realizacji $\mathbf{x}$. \newline

```{r testy_chi}
chi_sq_test <- function(x, p0, method='pearson') {
  if (method == 'pearson') {
    n <- sum(x)
    Chi2 <- sum((x - n * p0)^2 / (n * p0))
    p_val <- 1 - pchisq(Chi2, length(x) - 1)
    print(paste("p-value:", p_val))
  }
  if (method == 'IW') {
    n <- sum(x)
    G2 <- 2 * sum(x * log(x / (n * p0)))
    p_val <- 1 - pchisq(G2, length(x) - 1)
    print(paste("p-value:", p_val))
  }
}
```

Dla danych z poprzedniego zadania i $H_0: \mathbf{p} = (0.1, 0.2, 0.4, 0.2, 0.1)$ za pomocą funkcji otrzymamy następujące wartości poziomu krytycznego:

-   dla testu $\chi^2$ Pearsona

```{r chi2_pearson_res}
chi_sq_test(res, c(0.1, 0.2, 0.4, 0.2, 0.1), method='pearson')
```

-   dla testu $\chi^2$ największej wiarogodności

```{r chi2_likelihood_res}
chi_sq_test(res, c(0.1, 0.2, 0.4, 0.2, 0.1), method='IW')
```

Dla obu testów dla zadanego poziomu istotności $\alpha =0.05$ odrzucamy hipotezę zerową $H_0$ na rzecz hipotezy alternatywnej $H_1: \mathbf{p} \neq (0.1, 0.2, 0.4, 0.2, 0.1)$.

## Zadanie 3

Na podstawie danych z ankiety z poprzedniej listy zweryfikowano hipotezę, że w grupie pracowników zatrudnionwych w Dziale Produktowym rozkład odpowiedzi na pytanie "Jak bardzo zgadzasz się ze stwierdzeniem, że firma zapewnia odpowiednie wsparcie i materiały umożliwiające skuteczne wykorzystanie w praktyce wiedzy zdobytej w trakcie szkoleń?" jest równomierny. Przyjęto poziom istotności 0.05. Skorzystano z funkcji napisanej w zadaniu 2.

```{r zad3_setup, echo=FALSE}
ankieta <- read.csv('/Users/joannakusy/pwr/rok3/analiza_danych_ankietowych/Categorical_Data_Analysis/sprawozdanie1/ankieta.csv', header = TRUE, sep = ";", fileEncoding = "Latin2")
vec <- subset(ankieta, DZIAŁ == 'PD') %>% group_by(PYT_1) %>%
  summarise(n = n()) %>% select(n)
vec <- as.numeric(vec$n)
```

```{r zad3_pearson}
chi_sq_test(vec, rep(1/5, 5), method='pearson')  
```

```{r zad3_likelihood}
chi_sq_test(vec, rep(1/5, 5), method='IW')
```

Dla obu testów dla zadanego poziomu istotności $\alpha =0.05$ odrzucamy hipotezę o równomiernym rozkładzie odpowiedzi.

# Część II

## Zadanie 4

### Test Fishera

Do wykonania testu Fishera w pakiecie R można posłużyć się funkcją *tu_funkcja* z biblioteki *biblioteka*.

Przyjmuje ona następujące argumenty:

-   abc

### Test Freemana-Haltona

Do wykonania testu Freemana-Haltona w pakiecie R można posłużyć się funkcją *tu_funkcja* z biblioteki *biblioteka*.

Przyjmuje ona następujące argumenty:

-   abc

## Zadanie 5

## Zadanie 6

# Część III
